ACORDAO-COMPLETO-2414328

ACÓRDÃO 7639/2020 ATA 23/2020 - PRIMEIRA CÂMARA

VISTOS, relatados e discutidos estes autos de tomada de contas especial instaurada pelo Fundo Nacional de Saúde (FNS) em razão da não comprovação da boa e regular aplicação, configurada pela omissão no dever de prestar contas, dos recursos do Convênio 773809/2012 (Siafi 773809) celebrado entre o Ministério da Saúde e a Santa Casa de Abre Campo/Hospital Nossa Senhora da Conceição;
ACORDAM os Ministros do Tribunal de Contas da União, reunidos em sessão da Primeira Câmara, diante das razões expostas pelo relator, em:
9.1. julgar irregulares, com fulcro nos arts. 1º, inciso I; 12, § 3º; 16, inciso III, alíneas "a"; 19, caput; 23, inciso III, alíneas "a" e "b"; 28, inciso II; da Lei 8.443/1992, as contas da Sra. Elísia Vieira Martins Ferreira (CPF XXX.391.736-XX) e da Santa Casa de Abre Campo/Hospital Nossa Senhora da Conceição (CNPJ 16.527.889/0001- 08) ;
9.2. dar quitação à Sra. Elísia Vieira Martins Ferreira (CPF XXX.391.736-XX) e à Santa Casa de Abre Campo/Hospital Nossa Senhora da Conceição (CNPJ 16.527.889/0001- 08) , ante a comprovação de recolhimento do débito apurado nesta TCE;
9.3. aplicar à Sra. Elísia Vieira Martins Ferreira (CPF XXX.391.736-XX) , com fulcro no art. 58, inciso I, da Lei 8.443/1992, multa no valor de R$ 10.000,00 (dez mil reais) , com a fixação do prazo de quinze dias, a contar das notificações, para comprovar, perante o Tribunal (art. 214, inciso III, alínea "a", do Regimento Interno) , o recolhimento da dívida aos cofres do Tesouro Nacional, atualizada monetariamente desde a presente data até a do efetivo recolhimento, se for paga após o vencimento, na forma da legislação em vigor;
9.4. autorizar, desde logo, nos termos do art. 28, inciso II, da Lei 8.443/1992, a cobrança judicial da dívida caso não atendidas as notificações; e
9.5. dar ciência desta deliberação ao Procurador-Chefe da Procuradoria da República em Minas Gerais, nos termos do § 3º do art. 16 da Lei 8.443/1992 c/c o § 7º do art. 209 do Regimento Interno do TCU, para adoção das medidas cabíveis;
9.6. dar ciência desta deliberação às responsáveis e ao Fundo Nacional de Saúde.

Tomada de contas especial instaurada em razão da não comprovação da boa e regular aplicação, configurada pela omissão no dever de prestar contas, dos recursos do convênio celebrado entre o Ministério da Saúde e a Santa Casa de Abre Campo/Hospital Nossa Senhora da Conceição, tendo por objeto dar apoio técnico e financeiro para aquisição de suprimentos médico-hospitalares visando ao fortalecimento do Sistema Único de Saúde.

Primeira Câmara

Fundo Nacional de Saúde - MS.

3. Interessados/Responsáveis:
3.1. Responsáveis: Elisia Vieira Martins Ferreira (XXX.391.736-XX); Santa Casa de Abre Campo/Hospital Nossa Senhora da Conceição (16.527.889/0001-08).

13.1. Ministros presentes: Walton Alencar Rodrigues (Presidente), Benjamin Zymler (Relator), Bruno Dantas e Vital do Rêgo.
13.2. Ministros-Substitutos presentes: Augusto Sherman Cavalcanti, André Luís de Carvalho e Weder de Oliveira.

ACORDAO-COMPLETO-2483766

Acórdão 9101/2021 - Primeira Câmara

ACORDAO-COMPLETO-2529462

Acórdão de Relação 2102/2022 - Primeira Câmara

Acórdão de Relação

BENJAMIN ZYMLER

Adoto como parte do relatório a instrução elaborada no âmbito da Secretaria de Controle Externo de Tomada de Contas Especial (peça 43) , cuja proposta de encaminhamento contou com a anuência do titular da unidade técnica (peça 45) e do representante do Ministério Público junto ao TCU (peça 53) :
"INTRODUÇÃO 
Trata-se de tomada de contas especial instaurada pelo Fundo Nacional de Saúde contra a Sra. Elísia Vieira Martins Ferreira (CPF XXX.391.736-XX) e a entidade Santa Casa de Abre Campo/Hospital Nossa Senhora da Conceição (CNPJ 16.527.889/0001-08) em razão da não comprovação da boa e regular aplicação, configurada pela omissão no dever de prestar contas, dos recursos do Convênio 773809/2012 (Siafi 773809) celebrado entre o Ministério da Saúde e a entidade Santa Casa de Abre Campo/Hospital Nossa Senhora da Conceição tendo por objeto dar apoio técnico e financeiro para aquisição de suprimentos médico-hospitalares visando ao fortalecimento do Sistema Único de Saúde.
HISTÓRICO
O Convênio 773809/2012 foi celebrado em 31/12/2012 com vigência estipulada para o período de 31/12/2012 a 31/12/2013 (peça 5) , sucessivamente prorrogado até 25/12/2017. O orçamento para a execução do objeto foi fixado inicialmente em R$ 300.000,00, valor posteriormente alterado para R$ 294.280,00 por termo aditivo (peça 6) , integralmente à conta do concedente. 
Os recursos previstos para implementação do objeto do referido convênio foram transferidos no valor total de R$ 294.280,00 mediante a ordem bancária 2015OB856317, de 31/12/2015 (peça 8) 
A instauração do presente processo foi motivada pela omissão por parte da entidade convenente quanto à apresentação da prestação de contas dos recursos recebidos por força do convênio.
Verifica-se que no Relatório do Tomador de Contas (peça 24) estão circunstanciados os fatos acima relatados e imputada responsabilidade pelo ressarcimento do dano ao erário à entidade Santa Casa de Abre Campo/Hospital Nossa Senhora da Conceição (CNPJ 16.527.889/0001- 08) e à provedora no biênio 2016/2018 Sra. Elísia Vieira Martins Ferreira (CPF XXX.391.736-XX) (peça 10) em razão da ausência de apresentação da prestação de contas do referido pacto convenial.
As medidas administrativas tendentes a obter o saneamento das irregularidades e/ou o ressarcimento do dano foram adotadas pelo concedente (peças 13-16) . 
Não tendo sido saneada a irregularidade geradora do dano ao erário e tampouco recolhidas as quantias impugnadas, o Ministério da Saúde instaurou a presente tomada de contas especial.
O Ministério da Transparência, Fiscalização e Controladoria-Geral da União emitiu relatório e certificado de auditoria concluindo pela responsabilidade da entidade convenente e de sua dirigente pelo dano ao erário e certificou a irregularidade das contas do responsável (peças 26 e 27, respectivamente) . O dirigente do Órgão de Controle Interno emitiu parecer de sua competência, bem assim houve pronunciamento ministerial (peças 28 e 29, respectivamente) .
Concluiu-se na primeira instrução do feito efetuada nesta Unidade Técnica (peça 32) , que estão satisfeitos os pressupostos processuais estabelecidos na Lei 8.443/1992, bem como os requisitos específicos da IN TCU 71/2012, uma vez que não houve o transcurso de mais de dez anos desde o fato gerador sem que tenha havido a notificação do responsável pela autoridade administrativa competente, bem como que o valor atualizado do débito, em 1/1/2017, supera o mínimo estabelecido de R$ 100.000,00. 
Em consequência, propôs-se citar a responsável para apresentação de alegações de defesa e/ou recolhimento aos cofres do Fundo Nacional de Saúde do débito apurados em decorrência da não comprovação da boa e regular aplicação, caracterizada pela omissão no dever de prestar contas, dos recursos federais repassados pelo Ministério da Saúde à Santa Casa de Abre Campo/Hospital Nossa Senhora da Conceição por força do Convênio 773809/2012.
Promovidas as citações na forma autorizada no despacho do Ministro-Relator Benjamin Zymler (peça 35) , conforme ofícios e avisos de recebimento juntados aos autos (peças 38-41) , verifica-se que a responsável e a entidade citadas não ofertaram qualquer manifestação.
EXAME DOS PRESSUPOSTOS PROCESSUAIS DA IN TCU 71/2012
Viabilidade do estabelecimento regular do contraditório 
Verifica-se que o interstício entre as datas de ocorrência das irregularidades geradoras do dano ao erário, omissão no dever de prestar contas até a data final estipulada (23/2/2018) , e a data da primeira notificação válida dos dirigentes responsáveis é inferior a dez anos. As primeiras notificações dando ciência aos responsáveis do vencimento do prazo para apresentação da prestação de contas foram efetivadas em 29/11/2018 (peças 13-16) .  
Considerando essas datas, não houve transcurso de prazo superior a dez anos entre as datas de ocorrência das irregularidades em questão e as primeiras notificações válidas dos agentes responsáveis.
Em tais circunstâncias não há óbice, em primeira análise, ao estabelecimento regular do contraditório, considerando o parâmetro estabelecido no art. 6º, inciso II, da Instrução Normativa TCU 71/2012.
Quantificação do dano e valor mínimo para instauração
Conforme se extrai do relatório do Tomador de Contas Especial e que os débitos associados às irregularidades constatadas alcançam valor histórico total de R$ 294.280,00 equivalente ao montante de R$ 342.394,78, atualizado monetariamente até 31/10/2019 (peça 30) .
Conforme demonstrado nos relatórios de cálculo de débito (peça 31) , as irregularidades acima descritas configuram prejuízo ao erário, cujo valor atualizado até 1/1/2017 é de R$ 312.790,21, superior ao limite de R$ 100.000,00, fixado pelo art. 6º, inciso I, da Instrução Normativa TCU 71/2012, com a redação dada pela IN TCU 76/2016. 
Exame da configuração da prescrição da pretensão punitiva
Observa-se não ter se consumado, em relação aos ilícitos em debate, a prescrição da pretensão punitiva por parte do TCU que, nos termos do entendimento firmado no Acórdão 1441/2016-TCU-Plenário - Rel. Min. Benjamin Zymler, subordina-se ao prazo geral de prescrição indicado no art. 205 do Código Civil, qual seja, dez anos contados a partir da data de ocorrência da irregularidade sancionada, nos termos do art. 189 do Código Civil.
As irregularidades discutidas nesta TCE ocorreram no exercício de 2018, portanto há menos de 10 anos. Em tais circunstâncias, não há óbice à proposição de aplicação aos responsáveis das sanções previstas na Lei 8.443/1992.
EXAME TÉCNICO
Caracterização das Irregularidades Geradoras do Dano ao Erário
Conforme acima detalhado, a irregularidade geradora da presente Tomada de Contas Especial foi a não comprovação da boa e regular aplicação dos recursos recebidos através do Convênio 773809/2012 em razão da omissão do dever de prestar contas.
 O prazo final para apresentação da prestação de contas expirou em 23/2/2018, conforme cláusula nona do termo de convênio. Desse modo, restou caracterizada a omissão do dever de prestar contas dos recursos recebidos através do Convênio 773809/2012 (Siafi 773809) , uma vez que os responsáveis não atenderam às solicitações de apresentação da prestação de contas ou devolução dos recursos recebidos. 
O administrador público que, após assinar convênios, acordos, ou ajustes públicos, comprometendo-se a prestar contas dos recursos recebidos no prazo pactuado e não as presta, no devido tempo, viola o princípio constitucional do dever de prestar contas.
O parágrafo único do art. 70, da Constituição Federal, expressamente determina a prestação de contas de qualquer pessoa física ou jurídica, pública ou privada, que utilize, arrecade, guarde, gerencie ou administre dinheiros, bens e valores públicos ou pelos quais a União responda, ou que, em nome desta, assuma obrigações de natureza pecuniária.
Ante a ausência de documentação que comprove a destinação dada aos recursos transferidos, incide a presunção de que não foram aplicados, configurando dano ao erário pela totalidade dos recursos repassados.
Individualização de condutas e culpabilidade
Considerando os ilícitos acima identificados, a imputação de responsabilidade efetuada pelo tomador de contas atende aos pressupostos estabelecidos na jurisprudência desta Corte de Contas. Com efeito, há elementos para individualizar as condutas, o nexo de causalidade entre estas e as irregularidades geradoras do dano e está caracterizada a atuação, no mínimo culposa, dos responsáveis. Faz-se necessário, todavia, examinar a responsabilidade de outros agentes que podem ter concorrido para o dano, conforme a seguir demonstrado.
Conforme apontado pelo tomador de contas, a responsabilização deve incidir de forma solidária sobre a Santa Casa de Abre Campo/Hospital Nossa Senhora da Conceição e sua dirigente, por terem concorrido diretamente para a ocorrência do débito, nos termos da Lei 8.443/1992. A Sra. Elísia Vieira Martins Ferreira ocupava a função de provedora da entidade assistencial quando do término da vigência do pacto e do prazo final para apresentação da competente prestação de contas. 
Quanto à entidade convenente, a jurisprudência desta Corte consolidou-se no sentido de que a entidade privada, ao receber transferências de recursos de convênio ou congênere firmado com o poder público federal, equipara-se a gestor público e responde solidariamente com seus dirigentes por prejuízos causados ao erário. É o que dispõe o enunciado da Súmula 286, abaixo transcrito:
SÚMULA TCU 286: A pessoa jurídica de direito privado destinatária de transferências voluntárias de recursos federais feitas com vistas à consecução de uma finalidade pública responde solidariamente com seus administradores pelos danos causados ao erário na aplicação desses recursos. 
Há evidências de culpabilidade na conduta da entidade e de sua dirigente, uma vez que deixaram de observar o procedimento esperado de um gestor cauteloso e diligente nas mesmas circunstâncias ao realizarem omitirem-se quando ao dever constitucional e legal de apresentar a prestação de contas de recursos públicos federais no prazo fixado nas normas aplicáveis e comprovar a regular execução do objeto do convênio.
Análise das Citações/Audiências
Apesar de a Sra. Elísia Vieira Martins Ferreira (CPF XXX.391.736-XX) e a pessoa jurídica Santa Casa de Abre Campo/Hospital Nossa Senhora da Conceição (CNPJ 16.527.889/0001- 08) terem tomado ciência dos expedientes citatórios e de audiência que lhes foram encaminhados, conforme atestam os avisos de recebimento (AR) que compõem as peças 40 e 41, não atenderam à  citação e tampouco à audiência e não se manifestaram quanto às imputações de irregularidade mencionadas nos expedientes respectivos.
Preliminarmente, cumpre tecer breves considerações sobre a forma como são realizadas as comunicações processuais no TCU. A esse respeito, destacam-se o art. 179, do Regimento Interno do TCU (Resolução 155, de 4/12/2002) e o art. 4º, inciso III, § 1º, da Resolução TCU 170, de 30 de junho de 2004, in verbis:
'Art. 179. A citação, a audiência ou a notificação, bem como a comunicação de diligência, far se-ão:
I - mediante ciência da parte, efetivada por servidor designado, por meio eletrônico, fac-símile, telegrama ou qualquer outra forma, desde que fique confirmada inequivocamente a entrega da comunicação ao destinatário;
II - mediante carta registrada, com aviso de recebimento que comprove a entrega no endereço do destinatário;
III - por edital publicado no Diário Oficial da União, quando o seu destinatário não for localizado
 (...) 
Art. 3º As comunicações serão dirigidas ao responsável, ou ao interessado, ou ao dirigente de órgão ou entidade, ou ao representante legal ou ao procurador constituído nos autos, com poderes expressos no mandato para esse fim, por meio de:
I - correio eletrônico, fac-símile ou telegrama;
II - servidor designado;
III - carta registrada, com aviso de recebimento;
IV - edital publicado no Diário Oficial da União, quando o seu destinatário não for localizado, nas hipóteses em que seja necessário o exercício de defesa'.
Art. 4º. Consideram-se entregues as comunicações:
I - efetivadas conforme disposto nos incisos I e II do artigo anterior, mediante confirmação da ciência do destinatário;
II - realizadas na forma prevista no inciso III do artigo anterior, com o retorno do aviso de recebimento, entregue comprovadamente no endereço do destinatário;
III - na data de publicação do edital no Diário Oficial da União, quando realizadas na forma prevista no inciso IV do artigo anterior.
§ 1º O endereço do destinatário deverá ser previamente confirmado mediante consulta aos sistemas disponíveis ao Tribunal ou a outros meios de informação, a qual deverá ser juntada ao respectivo processo.
 (...) '.
 	Bem se vê, portanto, que a validade da citação via postal não depende de que o aviso de recebimento seja assinado pelo próprio destinatário da comunicação, o que dispensa, no caso em tela, a entrega do AR em 'mãos próprias'. A exigência da norma é no sentido de o Tribunal verificar se a correspondência foi entregue no endereço correto, residindo aqui a necessidade de certeza inequívoca.
Não é outra a orientação da jurisprudência do TCU, conforme se verifica dos julgados a seguir transcritos:
São válidas as comunicações processuais entregues, mediante carta registrada, no endereço correto do responsável, não havendo necessidade de que o recebimento seja feito por ele próprio (Acórdão 3648/2013-TCU-Segunda Câmara, Relator Ministro JOSÉ JORGE) ;
É prescindível a entrega pessoal das comunicações pelo TCU, razão pela qual não há necessidade de que o aviso de recebimento seja assinado pelo próprio destinatário. Entregando se a correspondência no endereço correto do destinatário, presume-se o recebimento da citação. (Acórdão 1019/2008-TCU-Plenário, Relator Ministro BENJAMIN ZYMLER) ;
As comunicações do TCU, inclusive as citações, deverão ser realizadas mediante Aviso de Recebimento - AR, via Empresa Brasileira de Correios e Telégrafos, bastando para sua validade que se demonstre que a correspondência foi entregue no endereço correto. (Acórdão 1526/2007-TCU-Plenário, Relator Ministro AROLDO CEDRAZ) .'
 A validade do critério de comunicação processual do TCU foi referendada pelo Supremo Tribunal Federal, nos termos do julgamento do MS-AgR 25.816/DF, por meio do qual se afirmou a desnecessidade da ciência pessoal do interessado, entendendo-se suficiente a comprovação da entrega do 'AR' no endereço do destinatário:
EMENTA: AGRAVO REGIMENTAL. MANDADO DE SEGURANÇA. DESNECESSIDADE DE INTIMAÇÃO PESSOAL DAS DECISÕES DO TRIBUNAL DE CONTAS DA UNIÃO. ART. 179 DO REGIMENTO INTERNO DO TCU. INTIMAÇÃO DO ATO IMPUGNADO POR CARTA REGISTRADA, INICIADO O PRAZO DO ART. 18 DA LEI nº 1.533/51 DA DATA CONSTANTE DO AVISO DE RECEBIMENTO. DECADÊNCIA RECONHECIDA. AGRAVO IMPROVIDO.
O envio de carta registrada com aviso de recebimento está expressamente enumerado entre os meios de comunicação de que dispõe o Tribunal de Contas da União para proceder às suas intimações.
O inciso II do art. 179 do Regimento Interno do TCU é claro ao exigir apenas a comprovação da entrega no endereço do destinatário, bastando o aviso de recebimento simples.
 No caso vertente, a citação das responsáveis se deu em endereço proveniente da base de dados do próprio TCU e da Receita Federal do Brasil (peças 36-37) , sendo que a Sra. Elísia Vieira Martins Ferreira subscreveu o aviso de recebimento. Quanto à entidade responsável solidária, a entrega do ofício citatório no endereço da ficou comprovada, conforme recebimento pela Sra. Maria das Dores Martins Moreira. 
Ao não apresentar alegações de defesa, as responsáveis optaram por não de exercer o direito ao contraditório e à ampla defesa, princípios insculpidos na Constituição da República Federativa do Brasil de 1988, bem como não se desincumbiram do ônus de produzir provas da regular aplicação dos recursos sob sua responsabilidade. 
Conforme assentado na jurisprudência deste TCU, em sede de processos de contas, a configuração da revelia não gera presunção de veracidade das irregularidades atribuídas aos responsáveis revéis, sendo indispensável ao julgamento pela irregularidade das contas a presença de prova suficiente da fatos e condutas contrários à lei (Acórdão 4704/2014-TCU-Primeira Câmara - Rel. Min. Bruno Dantas, 2369/2013 - TCU - Primeira Câmara - Rel. Min. Benjamin Zymler, 2070/2015 - TCU - Plenário - Rel. Min. Vital do Rêgo, dentre muitos outros) . 
Nesse sentido, verifica-se que estão adequadamente caracterizados e lastreados em evidências os ilícitos praticados e a respectiva responsabilidade do então prefeito municipal e da entidade beneficiária da transferência, conforme indicado pareceres lançados nos autos acima sintetizados. 
Portanto, não tendo sido contestadas as imputações veiculadas na citação efetivada, permanecem caracterizadas as irregularidades apontadas nas conclusões do Relatório Completo do Tomador de Contas Especial e na instrução inicial lançada neste feito por esta Unidade Técnica.
CONCLUSÃO
Conforme análise acima expendida, restou caracterizada a omissão do dever de prestar contas dos recursos recebidos através do Convênio 773809/2012 (Siafi 773809) , uma vez que os responsáveis não apresentaram as contas devidas no prazo legal e tampouco procederam à devolução dos recursos recebidos.
Os responsáveis foram regularmente citados por este Tribunal, tendo permanecido silentes no prazo fixado para oferta de defesa e não efetuaram o recolhimento do débito. Resta caracterizada, portanto, sua revelia quanto às imputações de ilícitos geradores de dano ao erário objeto desta TCE. 
Diante da revelia dos responsáveis e inexistindo nos autos elementos que permitam concluir pela ocorrência de boa-fé ou de outros excludentes de culpabilidade em suas condutas, conclui-se que suas contas devem ser julgadas irregulares, com a consequente condenação ao ressarcimento dos débitos imputado na citação e aplicação da multa prevista no art. 57 da Lei 8.443/1992. 
Verificado, ainda, que a revelia se estende também ao objeto da audiência, qual seja, não cumprimento do prazo originalmente estipulado para prestação de contas, cabe esclarecer à responsável que, caso se demonstre, por via recursal, a correta aplicação dos recursos, mas não se justifique a omissão na prestação de contas, o débito poderá ser afastado, entretanto permanecerá a irregularidade das contas, dando ensejo à aplicação da multa prevista no art. 58, inciso I, da Lei 8.443/1992. 
Cabível, ainda, a proposição de remessa de cópia dos elementos pertinentes ao Ministério Público da União, atendendo, assim, ao disposto no art. 16, § 3º, da Lei 8.443/1992 c/c o art. 209, § 7º, do Regimento Interno/TCU.
PROPOSTA DE ENCAMINHAMENTO 
Diante do exposto, submetemos os autos à consideração superior, propondo ao Tribunal:
 Considerar revéis para todos os efeitos a Sra. Elísia Vieira Martins Ferreira (CPF XXX.391.736-XX) e a entidade Santa Casa de Abre Campo/Hospital Nossa Senhora da Conceição (CNPJ 16.527.889/0001- 08) , dando-se prosseguimento ao processo, com fulcro no art. 12, § 3º, da Lei n. 8.443/92;
	 com fundamento nos arts. 1º, inciso I; 12, § 3º; 16, inciso III, alíneas "a" e "b"; 19, caput; 23, inciso III, alíneas 'a' e 'b'; 28, inciso II; da Lei 8.443/1992 c/c os arts. 209, § 7º, e 214, inciso III, alíneas 'a' e 'b', do Regimento Interno/TCU, que sejam julgadas irregulares as contas da Sra. Elísia Vieira Martins Ferreira (CPF XXX.391.736-XX) e da entidade Santa Casa de Abre Campo/Hospital Nossa Senhora da Conceição (CNPJ 16.527.889/0001- 08) , ao pagamento da quantia a seguir especificada, com a fixação do prazo de quinze dias, a contar das notificações, para comprovarem, perante o Tribunal (art. 214, inciso III, alínea "a", do Regimento Interno) , o recolhimento da dívida aos cofres do Fundo Nacional de Saúde, atualizada monetariamente e acrescida dos juros de mora, calculados a partir das datas discriminadas, até a data do recolhimento, na forma prevista na legislação em vigor.
	Data de ocorrência
	Valor histórico

	5/1/2016
	294.280,00

 aplicar à Sra. Elísia Vieira Martins Ferreira (CPF XXX.391.736-XX) e à entidade Santa Casa de Abre Campo/Hospital Nossa Senhora da Conceição (CNPJ 16.527.889/0001-08) , individualmente, a multa prevista no art. 57 da Lei 8.443/1992 c/c o art. 267 do Regimento Interno, com a fixação do prazo de quinze dias, a contar das notificações, para comprovarem, perante o Tribunal (art. 214, inciso III, alínea "a", do Regimento Interno) , o recolhimento da dívida aos cofres do Tesouro Nacional, atualizada monetariamente desde a data do acórdão até a do efetivo recolhimento, se for paga após o vencimento, na forma da legislação em vigor;
	 autorizar, desde logo, nos termos do art. 28, inciso II, da Lei 8.443/1992, a cobrança judicial da dívida caso não atendidas as notificações;
 autorizar, caso seja de interesse dos responsáveis, o pagamento das dívidas em até 36 parcelas mensais e consecutivas, nos termos do art. 26 da Lei 8.443/1992 c/c o art. 217 do Regimento Interno, fixando-lhe (s) o prazo de quinze dias, a contar do recebimento da notificação, para comprovar (em) perante o Tribunal o recolhimento da primeira parcela, e de trinta dias, a contar da parcela anterior, para comprovar (em) o (s) recolhimento (s) das demais parcelas, devendo incidir sobre cada valor mensal, atualizado monetariamente, os juros de mora devidos, na forma prevista na legislação em vigor;
 esclarecer ao responsável que, caso se demonstre, por via recursal, a correta aplicação dos recursos, mas não se justifique a omissão na prestação de contas, o débito poderá ser afastado, entretanto permanecerá a irregularidade das contas, dando ensejo à aplicação da multa prevista no art. 58, inciso I, da Lei 8.443/1992;
 encaminhar cópia da deliberação ao Procurador-Chefe da Procuradoria da República em Minas Gerais, nos termos do § 3º do art. 16 da Lei 8.443/1992 c/c o § 7º do art. 209 do Regimento Interno do TCU, para adoção das medidas cabíveis; e comunicar-lhe que o relatório e o voto que a fundamentarem podem ser acessados por meio do endereço eletrônico www.tcu.gov.br/acordaos e que, caso haja interesse, o Tribunal pode enviar-lhe cópia desses documentos sem qualquer custo.   
2.	Após a manifestação da unidade técnica, o Fundo Nacional de Saúde juntou a documentação de peças 46-52.
3.	Em razão desses novos elementos colacionados aos autos, determinei o retorno do feito à unidade técnica para exame das novas peças trazidas ao processo.
4.	A esse respeito, a Secretaria de Controle Externo de Tomada de Contas Especial (peça 43) , mais uma vez com a anuência do representante do Ministério Público junto ao TCU (peça 58) , manifestou-se nos seguintes termos (peças 55) :
" (...) 
EXAME TÉCNICO
Informações apresentadas pelo Fundo Nacional de Saúde
O Diretor-Executivo do Fundo Nacional de Saúde informa no expediente enviado a este Tribunal (peça 46) que a Santa Casa de Abre Campo/Hospital Nossa Senhora da Conceição comunicou ao FNS que promoveu a devolução integral dos recursos objeto desta TCE, devidamente atualizada, no valor de R$ 348.456,95. 
Relata, ainda, o dirigente do FNS que, em consulta ao SICONV, confirmou-se a devolução da importância R$ 348.456,95 pela Santa Casa de Abre Campo/Hospital Nossa Senhora da Conceição, conforme extrato de consulta que constitui a peça 49 destes autos. 
Verifica-se que o FNS trouxe aos autos o ofício oriundo da entidade convenente subscrito pela Sra. Elísia Vieira Martins Ferreira e dirigido ao Ministro-Relator Benjamin Zymler (peça 52) . Na peça, a responsável comunica que, conforme extrato bancário anexado, a única movimentação financeira realizada desde a abertura da conta específica foi o deposito do valor integral do convénio em 5/1/2016, no valor de R$ 294.280,00.
Relata que, em contatos com o Ministério da Sande e este Tribunal de Contas, a instituição teria sido orientada a devolver da quantia remanescente na conta específica, com a devida correção monetária, via sistema "Plataforma + Brasil", com a data da solicitação do resgate em 23/1/2020.
Destaca que a instituição bancária teria orientado a entidade a realizar a transferência via sistema ante a impossibilidade de realizar o pagamento via Guia de Recolhimento da União (GRU) .
Em conclusão, pleiteou a dirigente da entidade convenente o arquivamento deste processo de Tomada de Contas Especial.
Reexame das irregularidades e da configuração de dano ao erário
Conforme acima detalhado, a irregularidade geradora da presente Tomada de Contas Especial foi a não comprovação da boa e regular aplicação dos recursos recebidos através do Convênio 773809/2012 em razão da omissão do dever de prestar contas.
 O prazo final para apresentação da prestação de contas expirou em 23/2/2018, conforme cláusula nona do termo de convênio. Desse modo, restou caracterizada a omissão do dever de prestar contas dos recursos recebidos através do Convênio 773809/2012 (Siafi 773809) , uma vez que os responsáveis não atenderam às solicitações de apresentação da prestação de contas ou devolução dos recursos recebidos. 
O administrador público que, após assinar convênios, acordos, ou ajustes públicos, comprometendo-se a prestar contas dos recursos recebidos no prazo pactuado e não as presta, no devido tempo, viola o princípio constitucional do dever de prestar contas.
O parágrafo único do art. 70, da Constituição Federal, expressamente determina a prestação de contas de qualquer pessoa física ou jurídica, pública ou privada, que utilize, arrecade, guarde, gerencie ou administre dinheiros, bens e valores públicos ou pelos quais a União responda, ou que, em nome desta, assuma obrigações de natureza pecuniária.
Ante a ausência de documentação que comprove a destinação dada aos recursos transferidos, incide a presunção de que não foram aplicados, configurando dano ao erário pela totalidade dos recursos repassados.
Conforme acima examinado, após regular citação e configuração da revelia, o FNS traz aos autos manifestação da dirigente responsável informando o recolhimento da quantia equivalente ao valor do débito e pleiteando o arquivamento desta TCE. 
Cumpre pontuar, de plano, que a peça subscrita pela dirigente da Santa Casa Abre Campo não foi apresentada diretamente a esta Corte de Contas e, ainda que se superasse tal inconformidade, trata-se manifestação intempestiva, uma vez que recebida após a conclusão da etapa de instrução. 
Em tais circunstâncias, entende-se que não se pode conhecer da manifestação como alegações de defesa, permanecendo inalterado juízo de revelia da pessoa jurídica e de sua provedora.
Não obstante, verifica-se que os documentos trazidos são suficientes para comprovar o ressarcimento do débito (peças 49 e 52) e, portanto, resta afastada a presunção de dano ao erário associada à omissão no dever de prestar contas. Quanto à violação do dever de prestar contas, verifica-se que a responsável não apresentou qualquer justificativa para a ausência de apresentação da documentação respectiva no prazo regulamentar.
A satisfação do débito após a configuração da omissão de prestação de contas, sem razões plausíveis que justifiquem a inadimplência, não elide a grave infração às normas constitucionais e legais que regem a matéria. É cediço que a omissão no dever de prestar contas viola princípio constitucional basilar da República e constitui ato de improbidade administrativa, conforme dispõe a Constituição Federal, artigo 70, parágrafo único, c/c artigo 93 do Decreto-Lei 200/1967 e artigo 11, inciso VI, da Lei 8.429/1992.
Portanto, ainda que o dano ao erário inicialmente apurado tenha sido afastado, permaneceu intacta a irregularidade atinente à omissão não justificada e, de acordo com o art. 16, inciso III, alínea "a", da Lei 8.443/1992 c/c o art. 209, inciso I, do RITCU, a omissão é causa bastante para a irregularidade das contas.
CONCLUSÃO
Conforme análise expendida na última instrução lançada por esta Unidade Técnica, restou caracterizada a omissão do dever de prestar contas dos recursos recebidos através do Convênio 773809/2012 (Siafi 773809) , uma vez que as responsáveis não apresentaram as contas devidas no prazo legal e tampouco procederam à devolução dos recursos recebidos.
A pessoa jurídica e sua presidente foram regularmente citadas por este Tribunal, tendo permanecido silentes no prazo fixado para oferta de defesa e não efetuaram o recolhimento do débito. Resta caracterizada, portanto, sua revelia quanto às imputações de ilícitos geradores de dano ao erário objeto desta TCE. 
Diante da revelia das responsáveis e inexistindo nos autos elementos que permitam concluir pela ocorrência de boa-fé ou de outros excludentes de culpabilidade em suas condutas, concluiu-se que suas contas devem ser julgadas irregulares. 
Dando-se cumprimento ao despacho do Ministro-Relator, examinou-se nesta instrução a documentação oriunda do FNS juntada após a conclusão da etapa de instrução. 
Conforme acima evidenciado, restou comprovado o recolhimento do débito, porém não houve justificativa para o descumprimento do prazo originalmente estipulado para prestação de contas, permanecendo caracterizada grave infração normativa que autoriza juízo de irregularidade das contas. 
Portanto, extinta a obrigação de recompor o prejuízo com o recolhimento do valor do débito, cumpre dar quitação às responsáveis, mantendo-se, porém, a irregularidade das contas da entidade e de sua dirigente.
Considerando a descaracterização do débito, não se afigura viável a proposição de aplicação da multa prevista no art. 57 da Lei 8.443/92. Em se tratando de contas julgadas irregulares e sem débito, impõe-se a aplicação da multa capitulada no art. 58, inciso I, da Lei 8.443/1992.
Cabível, ainda, a proposição de remessa de cópia dos elementos pertinentes ao Ministério Público da União, atendendo, assim, ao disposto no art. 16, § 3º, da Lei 8.443/1992 c/c o art. 209, § 7º, do Regimento Interno/TCU.
PROPOSTA DE ENCAMINHAMENTO 
Diante do exposto, submetemos os autos à consideração superior, propondo ao Tribunal:
 considerar revéis para todos os efeitos a Sra. Elísia Vieira Martins Ferreira (CPF XXX.391.736-XX) e a entidade Santa Casa de Abre Campo/Hospital Nossa Senhora da Conceição (CNPJ 16.527.889/0001- 08) , dando-se prosseguimento ao processo, com fulcro no art. 12, § 3º, da Lei n. 8.443/92; 
 com fundamento nos arts. 1º, inciso I; 12, § 3º; 16, inciso III, alíneas "a"; 19, caput; 23, inciso III, alíneas "a" e "b"; 28, inciso II; da Lei 8.443/1992 c/c os arts. 209, § 7º, e 214, inciso III, alíneas "a" e "b", do Regimento Interno/TCU, que sejam julgadas irregulares as contas da Sra. Elísia Vieira Martins Ferreira (CPF XXX.391.736-XX) e da entidade Santa Casa de Abre Campo/Hospital Nossa Senhora da Conceição (CNPJ 16.527.889/0001- 08) ; 
 dar quitação às responsáveis ante a comprovação de recolhimento do débito apurado nesta TCE; 
 aplicar à Sra. Elísia Vieira Martins Ferreira (CPF XXX.391.736-XX) e à entidade Santa Casa de Abre Campo/Hospital Nossa Senhora da Conceição (CNPJ 16.527.889/0001-08) , individualmente, a multa prevista no art. 58, inciso I, da Lei 8.443/1992 c/c o art. 267 do Regimento Interno, com a fixação do prazo de quinze dias, a contar das notificações, para comprovarem, perante o Tribunal (art. 214, inciso III, alínea "a", do Regimento Interno) , o recolhimento da dívida aos cofres do Tesouro Nacional, atualizada monetariamente desde a data do acórdão até a do efetivo recolhimento, se for paga após o vencimento, na forma da legislação em vigor;
 autorizar, desde logo, nos termos do art. 28, inciso II, da Lei 8.443/1992, a cobrança judicial da dívida caso não atendidas as notificações; e
 encaminhar cópia da deliberação ao Procurador-Chefe da Procuradoria da República em Minas Gerais, nos termos do § 3º do art. 16 da Lei 8.443/1992 c/c o § 7º do art. 209 do Regimento Interno do TCU, para adoção das medidas cabíveis; e comunicar-lhe que o relatório e o voto que a fundamentarem podem ser acessados por meio do endereço eletrônico www.tcu.gov.br/acordaos e que, caso haja interesse, o Tribunal pode enviar-lhe cópia desses documentos sem qualquer custo."
É o relatório.

não há

Procurador Júlio Marcelo de Oliveira.

TOMADA DE CONTAS ESPECIAL. CONVÊNIO. OMISSÃO NO DEVER DE PRESTAR CONTAS. CITAÇÃO. REVELIA DOS RESPONSÁVEIS. RECOLHIMENTO DO DÉBITO. QUITAÇÃO. CONTAS IRREGULARES. MULTA. CIÊNCIA.

TOMADA DE CONTAS ESPECIAL (TCE)

Secretaria de Controle Externo de Tomada de Contas Especial (SecexTCE).

Cuidam os autos de tomada de contas especial instaurada pelo Fundo Nacional de Saúde (FNS) em razão da não comprovação da boa e regular aplicação, configurada pela omissão no dever de prestar contas, dos recursos do Convênio 773809/2012 (Siafi 773809) celebrado entre o Ministério da Saúde e a entidade Santa Casa de Abre Campo/Hospital Nossa Senhora da Conceição, tendo por objeto dar apoio técnico e financeiro para aquisição de suprimentos médico-hospitalares visando ao fortalecimento do Sistema Único de Saúde.
2.	Para consecução do objeto do ajuste, que foi celebrado em 31/12/2012, o concedente transferiu o montante de R$ 294.280,00, mediante a ordem bancária 2015OB856317, de 31/12/2015 (peça 8) .
II
3.	Regularmente citadas para apresentarem alegações de defesa e/ou recolherem aos cofres do FNS o débito apurado, a Santa Casa de Abre Campo/Hospital Nossa Senhora da Conceição e a então provedora, Sra. Elísia Vieira Martins Ferreira, não compareceram aos autos, tampouco ressarciram o prejuízo. Dessa forma, resta caracterizada a revelia das responsáveis, nos termos do art. 12, inciso IV, § 3º, da Lei 8.443/1992.
4.	Todavia, após a regular citação das responsáveis, o FNS juntou aos autos manifestação da dirigente responsável da convenente informando o recolhimento da quantia equivalente ao valor do débito e pleiteando o arquivamento desta TCE.
5.	Em razão desses novos elementos colacionados aos autos, determinei o retorno do feito à unidade técnica para exame das novas peças trazidas ao processo.
III
6.	Após o exame da nova documentação, ante a comprovação do recolhimento do débito, a unidade técnica propõe, com a anuência do representante de Ministério Público junto ao TCU, julgar irregulares as contas das responsáveis, dar-lhes quitação e aplicar-lhes a multa prevista no art. 58, inciso I, da Lei 8.443/1992, por não ter sido justificado o descumprimento do prazo originalmente estipulado para prestação de contas, permanecendo caracterizada grave infração normativa.
IV
7.	Acolho os pareceres precedentes e adoto seus fundamentos como razões de decidir, sem prejuízo das considerações e da ressalva a seguir.
8.	Realizado o recolhimento do débito, cabe expedir quitação às responsáveis.
9.	No entanto, como ressaltou a unidade técnica, não foi apresentada justificativa para o descumprimento do prazo originalmente estipulado para prestação de contas. A falha impõe o julgamento pela irregularidade das contas e aplicação da multa prevista no art. 58, inciso I, da Lei 8.443/1992.
10.	Todavia, de acordo com a jurisprudência desta Corte de Contas, não é cabível a aplicação da multa prevista no art. 58 da Lei 8.443/92 à entidade privada, uma vez que esta sanção se deve à conduta de pessoa física e não de pessoa jurídica. Nesse sentido, Acórdãos 964/2003 e 1.318/2007, todos da Segunda Câmara, e 459/2004, 58/2005, 683/2006, 1.012/2007, 104/2009 e 756/2010, todos do Plenário. Por esta razão, entendo que a multa em questão deve ser aplicada apenas à Sra. Elísia Vieira Martins Ferreira.
	Ante o exposto, voto no sentido de que o Tribunal adote o acórdão que ora submeto à deliberação deste Colegiado.
TCU, Sala das Sessões Ministro Luciano Brandão Alves de Souza, em 14 de julho de 2020.
BENJAMIN ZYMLER 
Relator